【裁判字號】    90,台上,2500
【裁判日期】    900426
【裁判案由】    偽造貨幣
【裁判全文】
最高法院刑事判決                                九十年度台上字第二五○○號
    上  訴  人  甲○○
                乙○○
右上訴人等因偽造貨幣案件，不服台灣高等法院中華民國八十八年一月三十日第二審
判決（八十七年度上訴字第五四五一號，起訴案號：台灣板橋地方法院檢察署八十七
年度偵字第九二五六號），提起上訴，本院判決如左：
    主  文
原判決關於甲○○部分撤銷，發回台灣高等法院。
其他上訴駁回。
    理  由
一、上訴人甲○○部分：
本件原判決認定上訴人甲○○與乙○○為男女朋友關係。乙○○知年籍不詳之錢姓男
子所交付之新台幣（下同）二萬元硬幣係偽造之通用貨幣，仍於民國八十七年四月二
十八日下午三時許，在其住處樓下座車中交付其中三十枚予上訴人甲○○，並告知上
情。上訴人甲○○明知係偽造之貨幣，竟意圖供行使之用而收集，並基於概括犯意，
自是日起至同年五月一日止在同市不特定之便利商店及檳榔攤，購買香菸使用八枚，
另於同年五月一日下午三時許，至同市○○路○段一一三號永漢汽車商行，保養其牌
照Ｋ四—八二三三號小客車，交付二十二枚予不知情之店東張訓誠為修復保養費用，
嗣經張訓城發覺報警查獲，並在乙○○住處起出偽造之五十元硬幣一百四十九枚，連
同上訴人已行使於永漢汽車商行之二十二枚偽造硬幣，共扣得一百七十一枚等情。因
而撤銷第一審此部分科刑判決，改判論處上訴人甲○○連續行使偽造通用貨幣（累犯
）罪刑，固非無見。
惟查(一)、按判決不適用法則或適用不當者，為違背法令，刑事訴訟法第三百七十八條
定有明文。又刑法第一百九十六條第一項之犯罪態樣有三，其一為單純行使偽造變造
幣券罪；次一為意圖供行使之用而收集偽造變造幣券罪；再一則為意圖供行使之用而
交付偽造變造幣券罪。其中第二、三種態樣，行為人於意圖供行使之用而收集後，復
以行使之意思而交付於人，其中收集之低度行為，為交付之高度行為所吸收，不另論
罪。本件原判決事實係認定上訴人甲○○意圖供行使之用而收集偽造貨幣，並連續交
付他人等情，惟於論罪理由欄又論上訴人甲○○應構成該條項行使偽造貨幣罪，並於
主文諭知上訴人甲○○連續行使偽造通用貨幣罪刑，已有判決適用法則不當之違法。
(二)、刑法第一百九十六條第一項意圖供行使之用而收集偽造幣券罪，以行為人有供行
使之用之意圖為前提要件，而所謂收集，係指收買、受贈、互換等一切行為，在收取
之前即有行使之犯罪意思者而言。惟依原判決事實欄所記載「乙○○知收受者為偽造
之通用貨幣……乙○○復於八十七年四月二十八日下午三時許，在其住處樓下座車中
交付其中三十枚予甲○○，並告知上情。甲○○明知其偽造貨幣，竟意圖供行使之用
而收集，並基於概括犯意，自是日起至同年五月一日止在同市不特定之便利商店及檳
榔攤，購買香菸使用八枚……」，似認上訴人甲○○取得乙○○所交付之三十枚硬幣
後，始有供行使之意圖，事實果如此，上訴人甲○○在收集偽造貨幣之前，並無行使
之犯罪意思，能否認上訴人甲○○應負該條項意圖供行使之用而收集偽造幣券罪責，
殊堪研求？且原判決理由，對於上訴人甲○○有供行使之用之犯罪意圖，並未載明所
憑證據及其認定之理由，亦有理由不備之違法。(三)、原判決引用上訴人甲○○於警局
及偵查中所供，認定其於收受上揭五十元硬幣時即知係偽造，並謂上訴人甲○○自同
年四月二十八日加以行使，應負行使罪責。然上訴人甲○○先於警局稱：「八十七年
四月二十八日下午十五時，我駕駛Ｋ４－八二三三號車至土城市○○街一一五巷要載
乙○○至土城市區○街，乙○○下樓上車時，帶著三十枚偽造五十元硬幣放在車上預
備行使付款之用，當時乙○○有當面對我說這些都是偽幣，從那時我陸陸續續使用偽
幣購買香煙……」，繼於偵查中改稱「大約在四月二十九日知道為偽幣後，仍繼續使
用，因我們沒有錢」「當時我們不太敢確定，在被查獲後才確定是偽造的」（見偵查
卷第八頁、第三十一頁）。上訴人甲○○究係於同年四月二十八日明知扣案之五十元
硬幣係偽造？抑至同月二十九日或被查獲後始明知？攸關其犯罪構成要件及犯罪時間
之認定，原判決對該重要事項未予審慎究明，遽行判決，亦有未合。以上或係上訴意
旨所指摘，或為本院得依職權調查之事項，應認原判決關於上訴人甲○○部分有撤銷
發回更審之原因。
二、上訴人乙○○部分：
按刑事訴訟法第三百七十六條所列各罪之案件，經第二審判決者，不得上訴於第三審
法院，法有明文。本件上訴人乙○○偽造貨幣案件，原審係依刑法第一百九十六條第
二項論處罪刑，核屬刑事訴訟法第三百七十六條第一款之案件。依首開說明，既經第
二審判決，自不得上訴於第三審法院，上訴人乙○○竟復提起上訴，顯為法所不許。
據上論結，應依刑事訴訟法第三百九十五條前段、第三百九十七條、第四百零一條，
判決如主文。
中      華      民      國     九十     年      四      月    二十六    日
                              最高法院刑事第三庭
                                  審判長法官  陳  錫  奎
                                        法官  劉  敬  一
                                        法官  洪  清  江
                                        法官  李  伯  道
                                        法官  呂  丹  玉
      右正本證明與原本無異
                                              書  記  官
中      華      民      國     九十     年      五      月      二      日
                                                                    Ｍ


司法院資訊處製作；財團法人民間司法改革基金會備份。
